【裁判字號】    90,訴,1307
【裁判日期】    901119
【裁判案由】    分配表異議之訴
【裁判全文】
臺灣士林地方法院民事判決  九十年度訴字第一三○七號
    原      告  乙○○
                丙○○
                甲○○
    訴訟代理人  丁○○
    法定代理人  王全喜
    訴訟代理人  呂紹安
右當事人間請求分配表異議之訴事件，本院判決如左：
    主      文
原告之訴駁回。
訴訟費用由原告負擔。
    事      實
甲、原告方面：
一、聲明：鈞院八十九年度執字第三八○五號清償事務強制執行事件（下稱「系爭強
    制執行事件」）於民國九十年九月四日所製作之分配表（下稱「系爭分配表」）
    中被告所受分配之金額新台幣（下同）二百二十四萬零八百七十三元，應減縮為
    二十四萬三千零十一元。而原告所受分配之金額應分別為：原告乙○○四十八萬
    八千四百三十二元、原告甲○○五十萬二千五百五十五元、原告丙○○五十萬九
    千零二十八元、原告丁○○四十九萬七千八百四十七元。
二、陳述：
  (一)訴外人蔡欣岳於八十六年四月二十九日提供其所有門牌號碼為臺北縣汐止市○○
    街六六號房屋及其所坐落之臺北縣汐止市○○段七二之一二地號土地應有部分萬
    分之一七四（下稱「系爭房地」），為被告設定最高限額六百六十萬元抵押權（
    下稱「系爭抵押權」），並委託被告將其所貸得之款項撥交第三人，惟因第三人
    與蔡欣岳發生糾紛，故蔡欣岳即向被告撤銷上述代為付款之委託。而蔡欣岳後來
    亦未再向被告領取上開貸款，因此實際上並未借款，即被告對蔡欣岳僅有最高限
    額抵押權，並無債權存在。
  (二)另一訴外人廖萬成亦提供其所有之不動產向被告設定抵押權，並借得五百七十萬
    元，由蔡欣岳擔任連帶保證人，後因廖萬成未依約繳付本息，被告便聲請法院拍
    賣上開廖萬成所有之抵押物，但即使優先受償後，仍不足三百三十九萬二千一百
    四十一元，被告以蔡欣岳及廖萬成為連帶債務人而具狀起訴，請求蔡欣岳及廖萬
    成清償債務，臺灣臺北地方法院以八十八年度訴字第三八○二號民事判決諭知廖
    萬成及蔡欣岳應連帶給付被告三百三十九萬二千一百四十一元，其利息、違約金
    依分配表載明為四百十二萬九千五百三十六元，依上所述，可見其應為「普通債
    權」之事實，甚為明顯。
  (三)被告之債權既為「普通債權」，理應與原告等人即參與分配之債權人皆以「普通
    債權」依債權總數比率分配為妥，而系爭分配表內將被告四百十二萬九千五百三
    十六元之「普通債權」誤列為「抵押權之債權」，准予優先分配，實有不當。
  (四)被告以臺灣臺北地方法院八十八年度訴字第三八○二號民事判決為執行名義，係
    以蔡欣岳為連帶保證人為由聲請強制執行，查封拍賣上開蔡欣岳之不動產，而非
    聲請鈞院裁定實施抵押權，顯而可見是屬於「普通債權」，故被告應分得之金額
    僅有二十四萬三千零十一元，而非以「優先債權」予以分配為二百二十四萬零八
    百七十三元。
  (五)對被告陳述之抗辯：
    最高限額抵押權擔保債權之範圍應登記始生效力，民法第七百五十八條、第七百
    六十條定有明文。訴外人蔡欣岳提供系爭房地設定最高限額抵押權予被告，約定
    擔保債權之範圍並未及於保證債權，易言之，蔡欣岳向第三人保證之債務，並未
    登載於登記簿，此由土地及建物謄本，不難知悉。抵押權所擔保之債權其種類及
    範圍，屬於抵押權之內容，依法應經登記，始生物權之效力，最高限額抵押權設
    定契約書之內容，包括債權範圍，未登載於登記簿，縱使蔡欣岳與被告之抵押權
    設定契約書第一條有約定，擔保範圍包括現在及將來之借款、票款、保證等債務
    ，但既未登記於登記簿，自不生效力，否則不動產物權行為登記之規定豈非形同
    具文？抵押權須以登記方法加以公示，不僅係標的物，且包括擔保之特定債權，
    倘未加以公示，不僅使後次序抵押權陷於不安狀態，且阻礙抵押物交換價值之有
    效利用，一般抵押權固屬如此，最高限額亦無以異，僅從屬性與擔保債權之特定
    性從寬解釋而已。因此，不管一般抵押權或最高限額抵押權，於辦理抵押權登記
    時應予以登記擔保之債權種類，使符合抵押權之公示原則與特定原則，未登記之
    債權種類不生抵押權設定效力。最高限額抵押權登記時，應載明其基礎關係（即
    一定債權範圍），有登記者為抵押權效力所及，未登記者僅能以普通債權視之。
    因此訴外人蔡欣岳與被告之抵押權登記不包括保證契約所生之債權，被告卻行使
    該權利，於法不合。
三、證據：提出系爭分配表影本、系爭土地及建物登記謄本影本、臺灣臺北地方法院
    八十八年度訴字第三八○二號民事判決影本各一份。
乙、被告方面：
一、聲明：原告之訴駁回。
二、陳述：被告對債務人之債權已經臺灣臺北地方法院判決確定，至於該債權是否為
    抵押權效力所及，可以抵押權設定契約書所附之其他約定事項第一點證明，其確
    為抵押權效力所及。
丙、本院依職權調閱系爭強制執行事件全卷。
    理      由
一、本件原告起訴主張：訴外人蔡欣岳於八十六年四月二十九日提供其所有系爭房地
    ，為被告設定系爭抵押權，並委託被告將其所貸得之款項撥交第三人，惟因第三
    人與蔡欣岳發生糾紛，故蔡欣岳即向被告撤銷上述代為付款之委託，而蔡欣岳後
    來亦未再向被告領取上開貸款，因此實際上並未借款，嗣另一訴外人廖萬成亦提
    供其所有之不動產向被告設定抵押權，並邀蔡欣岳為連帶保證人向被告借得五百
    七十萬元，惟因廖萬成未依約繳付本息，被告於聲請法院拍賣廖萬成所有之抵押
    物優先受償後，仍不足三百三十九萬二千一百四十一元，被告遂訴請蔡欣岳及廖
    萬成連帶清償債務，經臺灣臺北地方法院以八十八年度訴字第三八○二號民事判
    決諭知廖萬成及蔡欣岳應連帶給付被告三百三十九萬二千一百四十一元及利息、
    違約金，並已確定，本院於系爭強制執行事件所製作之系爭分配表，基於被告以
    上開確定判決為執行名義聲請對廖萬成及蔡欣岳強制執行所算得之債權額，連同
    本金、利息及違約金共計為四百十二萬九千五百三十六元，惟該債權應為普通債
    權，況被告以上開確定判決為執行名義，係以蔡欣岳為連帶保證人為由聲請強制
    執行，而非聲請本院裁定實施抵押權，自不得優先受償，並應與原告即參與分配
    之債權人依債權總數比率分配，故被告應分得之金額僅有二十四萬三千零十一元
    ，系爭分配表將被告四百十二萬九千五百三十六元之普通債權誤列為抵押權之債
    權，並優先分配二百二十四萬零八百七十三元，自有不當，為此，提起訴請判決
    如聲明等語。被告則以：被告對蔡欣岳之債權業經臺灣臺北地方法院判決確定，
    而依被告與蔡欣岳所簽訂之抵押權設定契約書所附之其他約定事項第一點所載，
    上開債權確為系爭抵押權效力所及。
二、原告主張訴外人蔡欣岳於八十六年四月二十九日提供其所有系爭房地，為被告設
    定系爭抵押權，並委託被告將其所貸得之款項撥交第三人，惟因第三人與蔡欣岳
    發生糾紛，故蔡欣岳即向被告撤銷上述代為付款之委託，而蔡欣岳後來亦未再向
    被告領取上開貸款，故實際上並未向被告借款，嗣另一訴外人廖萬成亦提供其所
    有之不動產向被告設定抵押權，並邀蔡欣岳為連帶保證人向被告借得五百七十萬
    元，惟因廖萬成未依約繳付本息，被告於聲請法院拍賣廖萬成所有之抵押物優先
    受償後，仍不足三百三十九萬二千一百四十一元，被告遂訴請蔡欣岳及廖萬成連
    帶清償債務，經臺灣臺北地方法院以八十八年度訴字第三八○二號民事判決諭知
    廖萬成及蔡欣岳應連帶給付被告三百三十九萬二千一百四十一元及利息、違約金
    ，並已確定，本院於系爭強制執行事件所製作之系爭分配表，基於被告以上開確
    定判決為執行名義聲請對廖萬成及蔡欣岳強制執行所算得之債權額，連同本金、
    利息及違約金共計為四百十二萬九千五百三十六元，系爭分配表並將被告上開債
    權額列為抵押權之債權，並優先分配二百二十四萬零八百七十三元等事實，業據
    原告提出與所述相符之系爭分配表影本、系爭土地及建物登記謄本影本、臺灣臺
    北地方法院八十八年度訴字第三八○二號民事判決影本各一份為證，並經本院依
    職權調取系爭強制執行事件全卷核閱無訛，復為被告所不爭執，堪認為真正。
三、按債權人對於分配表所載各債權人之債權或分配金額有不同意者，應於分配期日
    一日前，向執行法院提出書狀，聲明異議。如異議未終結者，為異議之債權人，
    得向執行法院對為反對陳述之債權人提起分配表異議之訴，強制執行法第三十九
    條第一項、第四十一條第一項前段分別定有明文。經查：
  (一)本院調閱系爭強制執行事件全卷，原告於接獲本院民事執行處將於九十年十月十
    一日實行分配之通知後，即於同年月八日對該分配表聲明異議，被告表明不同意
    原告之異議，則原告於同年十月十八日對被告起訴，揆諸前開規定，其起訴為合
    法，先予敘明。
  (二)次按強制執行法就執行法院依確定之分配表實行分配後，固未明定未能依法受分
    配之債權人之實體債權或請求權之失權與否，惟參酌強制執行法第九十八條第三
    項前段所定「存於不動產上之抵押權及其他優先受償權，因拍賣而消滅」及第三
    十四條第二項、第四項分別規定「依法對於執行標的物有擔保物權或優先受償權
    之債權人，不問其債權已否屆清償期，應提出其權利證明文件，聲明參與分配。
    」「第二項之債權人不聲明參與分配，其債權金額又非執行法院所知者，該債權
    對於執行標的物之優先受償權，因拍賣而消滅，其已列入分配而未受清償部分，
    亦同」；足見依法對於執行標的物有擔保物權或優先受償權之債權人，縱未取得
    法院裁定准許拍賣抵押物之裁定，於對該標的物之強制執行程序中，均應行使該
    擔保物權或優先受償權，否則無論其債權是否已屆清償期，或有無聲明參與分配
    ，強制執行法就有優先受償權之債權人之優先受償權，係規定因拍賣實行分配而
    生失權之效果。本件被告雖係以臺灣臺北地方法院八十八年度訴字第三八○二號
    民事確定判決作為執行名義對蔡欣岳、廖萬成聲請強制執行，惟其已於聲請狀內
    載明行使其對蔡欣岳之系爭抵押權，並提出系爭房地土地及建物登記謄本、系爭
    抵押權之他項權利證明書及抵押權設定契約書為證，業據本院依職權調取系爭強
    制執行事件全卷核閱屬實，揆諸前揭說明，被告自得於系爭強制執行程序中，就
    執行標的物中之系爭房地行使系爭抵押權。原告主張被告於聲請強制執行時未聲
    請法院裁定實施系爭抵押權，故不得行使抵押權或將其債權列為優先債權等情，
    顯有誤會。
  (三)次按抵押權所擔保之債權，其種類及範圍，屬於抵押權之內容，依法應經登記，
    始生物權之效力，但如因內容過於冗長，登記簿所列各欄篇幅不能容納記載，可
    以附件記載，作為登記簿之一部分。因此關於最高限額抵押權所擔保之債權，雖
    未記載於土地登記簿，然於聲請登記時提出之最高限額抵押權設定契約書，有該
    項債權之記載者，此契約書既作為登記簿之附件，自為抵押權效力所及（最高法
    院八十四年度台上字第一九七六號判例參照）。本件被告於八十六年四月二十一
    日與蔡欣岳所簽訂之系爭抵押權設定契約書所附之其他約定事項第一條約定，「
    擔保物提供人（即蔡欣岳）所提供之本抵押物之擔保範圍，包括債務人（即蔡欣
    岳）對抵押權人富邦商業銀行股份有限公司（包括總行及各分支機構）現在（包
    括過去所負現在尚未清償）及將來所負之借款、票據、保證、損害賠償暨其他一
    切債務在本抵押權設定契約書所定債權最高限額內之款項及其利息、遲延利息、
    違約金實行抵押權費用與因債務不履行而發生之損害賠償。」系爭抵押權並於同
    年月二十九日登記完畢，業據本院依職權調閱附於系爭強制執行事件卷內之系爭
    抵押權設定契約書、他項權利證明書、系爭房地之土地及建物登記謄本無訛，揆
    諸前開判例意旨，系爭抵押權所擔保之債權，雖未記載於土地登記簿，然既於聲
    請登記時所提出之系爭抵押權設定契約書，有該項債權之記載，該契約書並作為
    登記簿之附件，則該契約書其他約定事項內所表明之擔保債權種類自為系爭抵押
    權效力所及。是原告主張凡未登記於土地登記簿上系爭抵押權所擔保之債權種類
    均不為系爭抵押權擔保效力所及等語，亦有誤會。
  (四)訴外人廖萬成邀同蔡欣岳擔任連帶保證人，並於八十六年五月二十二日向被告借
    款五百七十萬元，嗣因廖萬成未依約清償，被告乃訴請蔡欣岳應與廖萬成連帶給
    付被告三百三十九萬二千一百四十一元及利息、違約金等情，亦有臺灣臺北地方
    法院八十八年度訴字第三八○二號民事確定判決影本在卷可稽，顯見蔡欣岳對被
    告所負之上開給付義務雖屬於保證債務，惟既在其與被告所簽訂之系爭抵押權設
    定契約書其他約定事項第一條所定系爭抵押權所擔保之債權種類範圍內，自應為
    系爭抵押權擔保效力所及。原告主張被告對蔡欣岳之上開保證債權，不得於系爭
    強制執行事件就系爭房地拍賣所得之價金優先受償等語，洵不足採。
  綜上所述，被告既得於系爭強制執行程序中行使系爭抵押權，且其對蔡欣岳之上開
  保證債權及利息、違約金共四百十二萬九千五百三十六元亦為系爭抵押權擔保效力
  所及，則本院民事執行處於系爭強制執行事件所製作之系爭分配表將被告上開債權
  額列為抵押債權，並優先分配二百二十四萬零八百七十三元，即屬有據。從而，原
  告訴請更正系爭分配表所載被告受分配之金額新台幣（下同）二百二十四萬零八百
  七十三元，應減縮為二十四萬三千零十一元，原告乙○○、甲○○、丙○○及丁○
  ○受分配之金額應分別增加為四十八萬八千四百三十二元、五十萬二千五百五十五
  元、五十萬九千零二十八元及四十九萬七千八百四十七元，均非正當，為無理由，
  應予駁回。
四、本件判決基礎已臻明確，兩造其餘之攻擊防禦方法及訴訟資料經本院斟酌後，核
    與判決不生影響，無一一論述之必要，併予敘明。
據上論結，本件原告之訴為無理由，依民事訴訟法第七十八條、第八十五條第一項前
段，判決如主文。
中      華      民      國     九十     年     十一     月     十九     日
                                        臺灣士林地方法院民事第三庭
~B法      官  張國勳
右為正本係照原本作成。
如對本判決上訴須於判決送達後廿日內向本院提出上訴狀。
中      華      民      國    九十      年     十一     月   二十       日
~B法院書記官  李汝婷


司法院資訊處製作；財團法人民間司法改革基金會備份。
